ACORDAO-COMPLETO-2407202

ACÓRDÃO 7756/2020 ATA 24/2020 - SEGUNDA CÂMARA

VISTOS, relatados e discutidos estes autos de pensões civis concedidas pela Superintendência de Administração do Ministério da Fazenda No Estado da Bahia.
ACORDAM os Ministros do Tribunal de Contas da União, reunidos em Sessão da Segunda Câmara, diante das razões expostas pelo relator, nos termos do art. 71, inciso III, da Constituição Federal, c/c arts. 1º, inciso V, e 39, inciso II, da Lei 8.443/1992, e arts. 260 a 262, do Regimento Interno do Tribunal de Contas da União, em:
9.1. considerar legais e ordenar o registro dos atos de pensão em favor de Therezinha Maria de Abreu da Cunha (195.***.255-00) e de Nanci Lopes Salles (245.***.325-72) ;
9.2. considerar ilegal e negar registro ao ato em favor de Maria Madalena Fonseca da Silva (050.***.865-68) , instituído por Diogenes Daniel Souza da Silva (peça 2) , tendo em vista que, o respectivo registro no sistema Siape não reflete o tipo de pensão por morte com valor do benefício igual à totalidade dos proventos percebidos pelo aposentado na data anterior à do óbito, até o limite máximo estabelecido para os benefícios do regime geral de previdência social, acrescido de setenta por cento da parcela excedente a este limite, previsto no art. 40, §§ 7º, inciso I, e 8º, da Constituição Federal, com proventos reajustados na mesma data e índice em que se der o reajuste dos benefícios do regime geral de previdência social;
9.3. dispensar o ressarcimento das quantias indevidamente recebidas de boa-fé, consoante o Enunciado nº 106 da Súmula de Jurisprudência deste Tribunal;
9.4. determinar à Superintendência de Administração do Ministério da Fazenda No Estado da Bahia que:
9.4.1. nos termos do art. 262 do Regimento Interno deste Tribunal, c/c art. 19, inciso II, da IN-TCU 78/2018, faça cessar, no prazo 15 (quinze) dias contados da ciência, os pagamentos decorrentes da parcela ora impugnada (excesso remuneratório decorrente do erro na forma de cálculo dos proventos e dos respectivos reajustes) , sob pena de responsabilidade solidária da autoridade administrativa omissa;
 9.4.2. nos termos do artigo 262, §2º, do Regimento Interno deste Tribunal, c/c art. 19, §3º, da IN-TCU 78/2018, cadastre novo ato, livre da irregularidade apontada, com proventos calculados com base no valor da totalidade dos proventos percebidos pelo servidor instituidor, aposentado em data anterior à do óbito, até o limite estabelecido para os benefícios do regime geral de previdência social, acrescido de setenta por cento da parcela excedente a este limite, nos termos dos §§ 7º, inciso I, e 8º, do art. 40 da Constituição Federal, disponibilizando-o a este Tribunal, por meio do Sistema e-Pessoal, no prazo de 30 (trinta) dias, a contar da ciência;
9.4.3. no prazo de 30 (trinta) dias, a contar da ciência deste Acórdão pelo órgão responsável, disponibilize a este Tribunal, por meio do Sistema e-Pessoal, o comprovante da data em que a interessada foi cientificada desta deliberação, nos termos do art. 21, inciso I, da IN-TCU 78/2018;
9.5. dar ciência deste Acórdão ao órgão responsável pela concessão, informando que o teor integral da presente deliberação poderá ser obtido no endereço eletrônico www.tcu.gov.br/acordaos

Atos de concessão de pensão civil.

Segunda Câmara

3. Interessados/Responsáveis:
3.1. Interessados: Maria Madalena Fonseca da Silva (XXX.881.865-XX); Nanci Lopes Salles (XXX.914.325-XX); Therezinha Maria de Abreu da Cunha (XXX.638.255-XX).

13.1. Ministros presentes: Ana Arraes (Presidente), Augusto Nardes, Aroldo Cedraz e Raimundo Carreiro (Relator).
13.2. Ministros-Substitutos presentes: Marcos Bemquerer Costa e André Luís de Carvalho.

RAIMUNDO CARREIRO

Trata-se de atos de concessão de pensão civil de Antônio Mocitaiba Linhares da Cunha, Diogenes Daniel Souza da Silva e Hamilton Guiber Cavalcante, ex-servidores da Superintendência de Administração do Ministério da Fazenda no Estado da Bahia.
2.	 Reproduzo a seguir, o teor principal da instrução conclusiva lavrada no âmbito da Secretaria de Fiscalização de Pessoal (Sefip) , cujas conclusões foram endossadas pela direção da unidade e pelo Ministério Público de Contas (peças 21 a 23) :
INTRODUÇÃO
1.	Trata-se de atos de concessão de pensão civil de ANTONIO MOCITAIBA LINHARES DA CUNHA, DIOGENES DANIEL SOUZA DA SILVA e HAMILTON GUIBER CAVALCANTE, ex-servidores do Superintendência de Administração do Ministério da Fazenda no Estado da Bahia.
2.	Os atos foram submetidos, para fim de registro, à apreciação do Tribunal de Contas da União (TCU) , de acordo com o art. 71, inciso III, da Constituição Federal. O cadastramento e a disponibilização ao TCU ocorreram por intermédio do Sistema de Apreciação e Registro de Atos de Admissão e Concessões, na forma dos arts. 2º, caput e incisos I a VI, e 4º, caput, da Instrução Normativa - TCU 78/2018.
3.	Ao benefício pensional instituído pelo Sr. Antônio Mocitaiba Linhares da Cunha habilitou-se Therezinha Maria de Abreu da Cunha (na condição de viúva) .
4.	Ao benefício pensional instituído pelo Sr. Diogenes Daniel Souza da Silva habilitou-se Maria Madalena Fonseca da Silva (na condição de viúva) .
5.	Ao benefício pensional instituído pelo Sr. Hamilton Guiber Cavalcante habilitou-se Nanci  Lopes Salles (na condição de companheira) .
EXAME TÉCNICO
Encaminhamentos anteriores
6.	À peça 5, consta instrução automatizada propondo que os atos objeto destes autos fossem apreciados pela legalidade. Todavia, o membro do parquet, em seu parecer à peça 7, sugere a adoção de diligência saneadora. Analisando a questão, por meio de Despacho à peça 8, o Ministro-relator acolheu a proposta do MP/TCU, determinação a realização de diligência.
7.	À peça 9, foi expedida diligência à entidade, a qual foi respondida às peças 12-16.
8.	Destarte, os autos estão aptos a ser instruídos no mérito.
Exame das constatações
9.	A seguir, analisar-se-á, para cada interessado, o respectivo ato de aposentadoria.
Em relação ao Sr. ANTONIO MOCITAIBA LINHARES DA CUNHA
10.	Em 22/01/2017, o instituidor Sr. ANTONIO MOCITAIBA LINHARES DA CUNHA faleceu; o que habilitou a Sra. THEREZINHA MARIA DE ABREU DA CUNHA (viúva) ao percebimento de pensão.
11.	O ato de aposentadoria foi apreciado pela legalidade, conforme Processo Processo 006.120/1997-0.
12.	Em consulta as rubricas salarias cadastradas no ato e em simulação do valor do benefício pensional (peça 19, pg. 1) , não se verifica irregularidade nos proventos pagos.
13.	Destarte, não se constata óbice para que o ato seja apreciado pela legalidade.
Em relação ao Sr. DIOGENES DANIEL SOUZA DA SILVA
14.	Em 26/12/2015, o instituidor Sr. DIOGENES DANIEL SOUZA DA SILVA faleceu; o que habilitou a Sra. MARIA MADALENA FONSECA DA SILVA (viúva) ao percebimento de pensão.
15.	O ato de aposentadoria foi apreciado pela legalidade, conforme Processo Processo 006.121/1997-7.
16.	Todavia, o ato inicial de concessão de pensão civil foi apreciado pela ilegalidade, conforme Acórdão 2301/2017-TCU-Segunda Câmara, relator Ministro José Múcio Monteiro.
Sumário
PENSÃO CIVIL. BENEFÍCIO DERIVADO DOS PROVENTOS DE SERVIDOR APOSENTADO POR INVALIDEZ. EMENDA CONSTITUCIONAL Nº 70/2012. PARIDADE. NÃO INDICAÇÃO DESSE FUNDAMENTO LEGAL NA PORTARIA EMITIDA PELO ÓRGÃO. APLICAÇÃO DE REAJUSTE COM BASE NO RGPS. PENSÕES PAGAS COM PARIDADE A BENEFICIÁRIAS QUE NÃO FAZEM JUS A ESSA REGRA. ILEGALIDADE DESSES ATOS. NEGATIVA DE REGISTRO. FALHAS NO PREENCHIMENTO DE FORMULÁRIOS DO SISAC. LEGALIDADE DAS DEMAIS CONCESSÕES. DETERMINAÇÕES.
17.	Considerando a proporção de aposentadoria (30/35) e a tabela salarial vigente à época do falecimento (peça 18) , constata-se que os proventos de aposentadoria estavam corretamente pagos a data do óbito (R$ 19.300,23) . Destarte, levando em conta este valor e em simulação ao valor do benefício pensional (peça 19, pg. 2) , constata-se que o valor atualmente pago a título de pensão (R$ 17.587,97) esta acima do devido (R$ 16.926,55) .
18.	Frise-se que ao benefício pensional se aplica o redutor de 30% sobre os valores que ultrapassam o teto do RGPS, bem como está sujeito aos reajustes anuais estabelecidos naquele regime previdenciário; não existindo, até a presente data, regra que garanta à pensionista a paridade/integralidade de sua pensão.
19.	A fim de esclarecer a questão e na forma determinada pelo Ministro-relator, foi realizada diligência à UJ, a qual o Gestor respondeu em 6/2/2018 informando que estava adotando providências junto ao Ministério do Planejamento para regularizar a situação (peça 16) . Todavia, pelo exposto no item precedente, verifica-se que a irregularidade ainda perdura.
20.	Dessa forma, resta considerar o ato irregular, em visto de perceber valor acima do devido.
Em relação ao Sr. HAMILTON GUIBER CAVALCANTE
21.	Em 14/09/2012, o instituidor Sr. HAMILTON GUIBER CAVALCANTI faleceu; o que habilitou a Sra. NANCI LOPES SALLES (companheira) ao percebimento de pensão.
22.	O ato de aposentadoria foi apreciado pela legalidade, conforme Processo Processo 018.484/1995-6.
23.	Todavia, o ato inicial de concessão de pensão civil foi apreciado pela ilegalidade, conforme Acórdão 2301/2017-TCU-Segunda Câmara, relator Ministro José Múcio Monteiro (vide item 16 desta instrução) .
24.	Em consulta as rubricas salarias cadastradas no ato e em simulação do valor do benefício pensional (peça 19, pg. 3) , não se verifica que os proventos estão sendo pagos acima do devido.
25.	Embora o fundamento legal de inatividade cadastrado no ato não estivesse vigente a data do feito, esta questão não repercutiu em valor de pensão acima do devido.
26.	Destarte, não se constata óbice para que o ato seja apreciado pela legalidade.
CONCLUSÃO
27.	No que tange aos atos abaixo descritos, será proposto que sejam apreciados pela legalidade.
- instituidor Sr. ANTONIO MOCITAIBA LINHARES DA CUNHA, CPF XXX.489.765-XX, ato número 10224408-05-2017-000012-2 (inicial) ; beneficiária Sra. THEREZINHA MARIA DE ABREU DA CUNHA, CPF XXX.638.255-XX;
- instituidor Sr. HAMILTON GUIBER CAVALCANTE, CPF XXX.960.207-XX, ato número 10224408-05-2017-000010-6 (1ª alteração) ; beneficiária Sra. NANCI LOPES SALLES, CPF XXX.914.325-XX.
28.	Em relação ao ato abaixo nominado, será proposto que seja apreciado pela ilegalidade, em virtude do pagamento dos proventos acima do devido.
- instituidor Sr. DIOGENES DANIEL SOUZA DA SILVA, CPF XXX.703.355-XX, ato número 10224408-05-2017-000009-2 (1ª alteração) ; beneficiária Sra. MARIA MADALENA FONSECA DA SILVA, CPF XXX.881.865-XX.
29.	Importa observar que o ato acima descrito foi disponibilizado ao TCU há menos de cinco anos. Portanto, não é necessária a instauração do contraditório, nos termos do Acórdão 587/2011-TCU-Plenário (Relator Ministro Valmir Campelo) .
PROPOSTA DE ENCAMINHAMENTO
30.	Ante o exposto, propõe-se:
a) considerar ilegal e recusar registro ao ato abaixo nominado, com base nos arts. 71, inciso III, da Constituição Federal, 1º, inciso V, e 39, inciso II, da Lei 8.443/1992 e 260, § 1º, do Regimento Interno do Tribunal de Contas da União (TCU) ;
- instituidor Sr. DIOGENES DANIEL SOUZA DA SILVA, CPF XXX.703.355-XX, ato número 10224408-05-2017-000009-2 (1ª alteração) ; beneficiária Sra. MARIA MADALENA FONSECA DA SILVA, CPF XXX.881.865-XX.
b) dispensar a devolução dos valores indevidamente recebidos até a data da ciência da Superintendência de Administração do Ministério da Fazenda no Estado da Bahia do Acórdão que vier a ser proferido, com base no Enunciado 106 da Súmula da Jurisprudência do TCU;
c) determinar à Superintendência de Administração do Ministério da Fazenda no Estado da Bahia, com base no art. 45 da Lei 8.443/1992, que:
c.1) faça cessar os pagamentos decorrentes do ato impugnado, comunicando ao TCU, no prazo de quinze dias, as providências adotadas, nos termos dos art. 262, caput, do Regimento Interno do TCU, 8º, caput, da Resolução - TCU 206/2007;
c.2) cadastre novo ato, livre da irregularidade apontada, submetendo-o ao TCU no prazo de trinta dias, nos termos dos arts. 262, § 2º, do Regimento Interno do TCU e 19, § 3º, da Instrução Normativa - TCU 78/2018;
c.3) informe à interessada o teor do Acórdão que vier a ser prolatado, encaminhando ao TCU, no prazo de trinta dias, comprovante da data de ciência pela interessada, nos termos do art. 4º, § 3º, da Resolução - TCU 170/2004, alertando-a de que o efeito suspensivo proveniente de eventual interposição de recurso não a exime da devolução dos valores indevidamente percebidos após a notificação, em caso de não provimento desse recurso.
d) considerar legais e determinar o registro dos atos de concessão de aposentadoria dos interessados abaixo nominados, com fundamento nos arts. 71, inciso III, da Constituição Federal, 1º, inciso V, e 39, inciso II, da Lei 8.443/1992 e 260, § 1º, do Regimento Interno do Tribunal de Contas da União.
- instituidor Sr. ANTONIO MOCITAIBA LINHARES DA CUNHA, CPF XXX.489.765-XX, ato número 10224408-05-2017-000012-2 (inicial) ; beneficiária Sra. THEREZINHA MARIA DE ABREU DA CUNHA, CPF XXX.638.255-XX;
- instituidor Sr. HAMILTON GUIBER CAVALCANTE, CPF XXX.960.207-XX, ato número 10224408-05-2017-000010-6 (1ª alteração) ; beneficiária Sra. NANCI LOPES SALLES, CPF XXX.914.325-XX.
É o Relatório.

não há

Procurador Júlio Marcelo de Oliveira.

PENSÕES CIVIS. SUPERINTENDÊNCIA DE ADMINISTRAÇÃO DO MINISTÉRIO DA FAZENDA NO ESTADO DA BAHIA. UM ATO COM ERRO NO FUNDAMENTO LEGAL E NA SISTEMÁTICA DE REAJUSTE DOS PROVENTOS. FUNDAMENTO APLICÁVEL: EC 70/2012. ATO ILEGAL. DETERMINAÇÃO. DEMAIS ATOS LEGAIS. CIÊNCIA.

PENSÃO CIVIL (PCIV)

Secretaria de Fiscalização de Pessoal (SEFIP).

Inicialmente, registro que atuo nos presentes autos por força do art. 152 do Regimento Interno do TCU.
2.	Em exame atos de pensões civis instituídas por Antônio Mocitaiba Linhares da Cunha, Diogenes Daniel Souza da Silva e Hamilton Guiber Cavalcante, deferidas pela Superintendência de Administração do Ministério da Fazenda no Estado da Bahia.
3.	Em instrução original nos autos, a Secretaria de Fiscalização de Pessoal - Sefip (peças 5 e 6) , propôs considerar legais e determinar o registro dos atos de pensão civil integrantes deste processo.
4.	O Ministério Público junto ao TCU (MPTCU) , mediante Parecer à peça 7, observou que as pensões deixadas por Diogenes Daniel Souza da Silva e Hamilton Guiber Cavalcante, disponibilizadas em oportunidade anterior ao TCU em 21/12/2016 e 20/4/2015, respectivamente, haviam sido consideradas ilegais por meio do Acórdão 2301/2017-TCU-Segunda Câmara (TC Processo 002.528/2017-7) , de relatoria do Ministro José Mucio Monteiro, por vícios na fundamentação legal. 
5.	Analisando os novos atos apresentados, o MPTCU registrou as seguintes ponderações (peça 7, com ajustes pontuais de forma) : 
Quanto ao ato de peça 3 [Hamilton Guiber Cavalcante], registrado como alteração, mas com data de vigência da concessão inicial, embora o órgão de origem tenha incluído a menção à Emenda Constitucional 70 de 2012, no fundamento legal da pensão no formulário de concessão no sistema Sisac, tal alteração não foi realizada no sistema Siape que indica como tipo de pensão: "54 - LEI 8.112/1990 - EC 41/2003 - LEI 10.887/2004". Observa-se que não foi aplicada a paridade entre os proventos da pensão e a remuneração do cargo que o instituidor, aposentado por invalidez, ocupava quando em atividade. 
No que se refere ao ato de peça 2 [Diógenes Daniel Souza da Silva], também informado como alteração, mas com data de vigência da concessão inicial, o fundamento legal foi atualizado com o registro do código: "3-1-0399- 4 Pensão por morte, com valor do benefício igual à totalidade dos proventos percebidos pelo aposentado na data anterior à do óbito, até o limite máximo estabelecido para os benefícios do regime geral de previdência social, acrescido de setenta por cento da parcela excedente a este limite". No entanto, no sistema Siape o tipo de pensão 62-EC 47/2005 E EC 70/2012 - LEI 13135/2015, indica a aplicação da paridade, embora a aposentadoria do ex-servidor, instituidor da pensão, não se enquadre nas regras constitucionais garantidoras da paridade. 
Ante o exposto, manifesta-se o Ministério Público de Contas pela realização de diligência ao órgão de origem objetivando que o Gestor de Pessoal justifique a correção das irregularidades apontadas pelo Acórdão 2301/2017-TCU-Segunda Câmara, apenas no sistema Sisac, sem o necessário reflexo no sistema Siape, no que se refere às pensões deixadas por Diogenes Daniel Souza da Silva e Hamilton Guiber Cavalcante (atos de peças 2 e 3) . 
Aquiesce à proposição apresentada pela unidade técnica para o ato de peça 1 [Antônio Mocitaiba Linhares da Cunha].
6.	Acolhendo a proposta do MPTCU, o então relator destes autos, Ministro José Mucio Monteiro, determinou a realização de diligência ao órgão de origem para a apresentação das justificativas pertinentes (peça 8) .
7.	A Superintendência de Administração do Ministério da Fazenda na Bahia, mediante expediente 6/2/2018 (peça 16) , informou ter procedido à correção no Siape relativa ao instituidor Hamilton Cavalcante em 27/12/2017, porém esclareceu ter restado pendência de regularização quanto ao instituidor Diógenes da Silva.
8.	A Sefip, em nova instrução (peças 21 e 22) , com a anuência do MPTCU (peça 23) , se posicionou por considerar irregular o ato de pensão civil instituída por Diogenes Silva, bem como considerar legais os atos instituídos por Antônio Cunha e Hamilton Cavalcante. 
9.	Não tenho reparos às conclusões da Sefip e do Parquet, cujas análises incorporo a este Voto como razões de decidir.
10.	O óbito do instituidor Diógenes Daniel Souza da Silva ocorreu em 26/12/2015, já sob a égide da Emenda Constitucional 70/2012, momento em que o servidor estava aposentado, com proventos proporcionais ao tempo de serviço (30/35) . Logo, aplicam-se ao caso as regras do art. 40, §§ 7º, inciso I, e 8º, da Constituição Federal, com a redação dada pela Emenda Constitucional 41/2003, verbis:
"§ 7º Lei disporá sobre a concessão do benefício de pensão por morte, que será igual:
 I -  ao valor da totalidade dos proventos do servidor falecido, até o limite máximo estabelecido para os benefícios do regime geral de previdência social de que trata o art. 201, acrescido de setenta por cento da parcela excedente a este limite, caso aposentado à data do óbito; ou
 (...) 
§ 8º É assegurado o reajustamento dos benefícios para preservar-lhes, em caráter permanente, o valor real, conforme critérios estabelecidos em lei."
11.	Já o art. 15 da Lei 10.887/2004, com a redação dada pela Lei 11.784/2008, estabeleceu que os proventos de aposentadoria e as pensões dos regimes próprios de previdência do servidor (RPPS) serão reajustados na mesma data e índice em que se der os reajustes dos benefícios do regime geral de previdência social (RGPS) .
12.	Em simulação do valor do benefício pensional do servidor instituidor Diógenes da Silva (peça 19, p. 2) , produzida pela Sefip, verifica-se que o valor limite a ser pago à pensionista beneficiária, Sra. Maria Madalena Fonseca da Silva, seria R$ 16.926,55. No entanto, em consulta às fichas financeiras do Siape, competência outubro/2019, realizada pela unidade técnica (peça 17, p. 1-3) , constata-se que o valor pago à pensionista alcançou, de forma indevida, o montante de R$ 17.587,97. 
13.	O exame realizado pela Sefip, após ponderações do Ministério Público especializado, demonstrou que, a despeito da atualização do fundamento legal do ato no Sisac, remanesce a irregularidade no benefício que vem sendo efetivamente pago à pensionista, em dissonância com as normas constitucionais assinaladas. O ato do instituidor Diógenes da Silva, deve, portanto ser apreciado pela ilegalidade, sendo desnecessária a instauração do contraditório, visto que o ato foi disponibilizado ao TCU há menos de cinco anos.
	
	Do exposto, VOTO por que seja aprovado o Acórdão que ora submeto a este Colegiado.
TCU, Sala das Sessões Ministro Luciano Brandão Alves de Souza, em 21 de julho de 2020.
RAIMUNDO CARREIRO 
Relator